臺灣高等法院刑事判決
110年度交上易字第149號
上  訴  人  臺灣新北地方檢察署檢察官
上  訴  人  
即  被  告  廖志銘


上列上訴人因被告過失傷害案件，不服臺灣新北地方法院109年
度交易字第142號，中華民國109年12月14日第一審判決（起訴案
號：臺灣新北地方檢察署108年度偵字第14972號），提起上訴，
本院判決如下：
    主  文
上訴駁回。
    事  實
一、廖志銘於民國108 年3 月5 日19時10分許，駕駛車牌號碼00
    00-00 號自用小客車（下稱A 車），行經新北市○○區○○○街0
    0號前時，因會車問題與駕駛車牌號碼000-0000號自用小客
    車（下稱B 車）之陳鶴仁發生口角。嗣陳鶴仁因要求廖志銘
    下車未果，乃返回B 車後車箱取出一支金屬鈑手，自道路中
    央沿B 車車身走至車頭位置。此時，廖志銘則向後倒車約一
    個車身，欲往前駕車離去，廖志銘本應注意車前狀況，隨時
    採取安全措施，而依當時夜間有照明，並無不能注意之情事
    ，竟疏未注意右前方車道有B車停放，剩餘車道僅容汽車慢
    速小心通過，並須適時調整方向盤，始能避免擦撞。詎廖志
    銘仍將方向盤左切貼近路邊再往右回正，適陳鶴仁站立B車
    右前輪旁，有阻礙交通之行為，且右手高舉鈑手作勢欲揮擊
    ，廖志銘見狀，仍冒然超速駕車A 車前行，車身擦撞及B車
    右側車頭及陳鶴仁膝蓋，致陳鶴仁跌倒在地，並因此受有肢
    體多處挫擦傷、雙側下肢體多處挫擦傷、左小腿腫脹、疑似
    腔室症候群等傷害。嗣廖志銘停車路旁，於有偵查犯罪職權
    之機關或個人發覺其犯罪前，主動報案並向前來處理之警方
    自首其為肇事人而願接受裁判。
二、案經陳鶴仁訴由新北市政府警察局新莊分局報告臺灣新北地
    方檢察署檢察官偵查起訴。
    理  由
一、證據能力之認定：
  ㈠被告以外之人於司法警察（官）調查中所為之陳述，除有刑
    事訴訟法第159 條之2 所規定與審判中之陳述不符、或同法
    第159 條之3 各款所規定不能到庭接受詰問之事由，並經證
    明具有可信之特別情況，且為證明犯罪事實之存否所必要者
    外，無證據能力。本案告訴人陳鶴仁於警詢中之供述就被告
    廖志銘之犯罪事實，並無上引條文規定之事由，依其規定，
    並無證據能力。
  ㈡本判決以下援引之其餘供述及非供述證據，檢察官、被告及
    辯護人均同意有證據能力（見原審交易卷二第36頁），而該
    等證據經本院審酌並無違法取得之情況，認為適宜做為證據
    ，自應有證據能力。
二、認定事實之理由及證據：
　　訊據被告固坦承於上開時、地，駕駛A 車欲離去時擦撞告訴
    人，致其受有上開傷害，惟矢口否認有何過失傷害犯行，辯
    稱：我當時是受到不法侵害，因為驚嚇才導致本件事故，我
    沒有過失等語。原審辯護人亦為被告辯稱，本件事發突然，
    被告反應時間不足，並無過失，縱有過失亦應有緊急避難之
    適用等節。經查：
  ㈠前揭事實，業據告訴人於偵查及原審審理中證稱：案發時我
    與被告在上揭時、地因為會車問題僵持並發生爭執，我到後
    車箱拿出一支拆輪胎的鈑手來保護自己，接著從車尾走到車
    頭，當時我站在道路中央即B 車的右前輪處，有一個順勢抬
    手的動作，看起來像是揮舞鈑手，被告就直接駕車衝撞我跟
    我的車，當時我就往後閃開，跳到我車子側邊，減少衝撞力
    道，但因為沒有閃躲空間，被告的車頭還是撞到我的膝蓋跟
    車輛，之後我就倒地等語（見偵卷第62頁；原審交易卷二第
    22-29 頁）。核其所述，就案發時、地及主要情節與上開被
    告所自承之事實均屬一致；又告訴人走回B 車後車箱取鈑手
    之同時，被告駕駛A 車開始倒車，約一個車身距離後停住，
    接著偏左往前開，此時告訴人右手持金屬鈑手，從B 車車尾
    右後方，沿著B 車車身右側往前走至右前輪處，接著舉起右
    手後作勢向A 車揮擊，此時A 車加速前行，經過告訴人站立
    處A 車車身發生震動，接著立即停止行進乙節，亦有原審勘
    驗A 車行車紀錄器光碟之勘驗筆錄、擷圖在卷可稽（見原審
    交易卷一第77-83 、89-91 頁），與告訴人上揭所指相符，
    是上開事實應堪認定。且依告訴人之證述及被告之陳述，事
    發時A 、B 二車的車燈都開著（見原審交易卷二第24、25、
    34頁），且由原審上開勘驗畫面亦可見路旁有路燈，且行車
    紀錄器顯示告訴人站立位置清晰可見（見原審交易卷一第80
    -83 頁），依當時情形，被告並無不能注意告訴人站立位置
    之情事；而告訴人站立B 車旁時，因B 車及告訴人佔據道路
    一側，因此該道路可容車輛通過之空間已非常有限（見原審
    交易卷一第80頁），亦可知若非當時為行人之告訴人任意站
    立道路中央，阻礙交通，或被告不冒然強行通過，當不至於
    導致本件事故發生。綜上，本件事發之原因係告訴人任意站
    立道路中央，以及被告未注意車前狀況，適時採取必要之措
    施所導致。
  ㈡被告雖以前詞置辯，然汽車行駛時，駕駛人應注意車前狀況
    ，並隨時採取必要之安全措施，道路交通安全規則第94條第
    3 項定有明文。查被告所提行車紀錄器顯示：當日19時20分
    04秒時，告訴人已拿器物站立在車旁，斯時該路段可容車輛
    通過之空間已非寬敞，畫面顯示有一輛機車通過；05秒時，
    可聽見被告車輛有猛催油門向前行駛之引擎加速聲及畫面，
    06秒時，有車輛撞擊聲；10秒時，被告怒罵稱：「幹你娘，
    你三小，你要打我」；30秒時，有其他車輛欲通過該處，費
    時8秒始通過，有臺灣新北地方檢察署勘驗筆錄可稽（參108
    年偵字第14972號卷第71至79頁照片）。另依原審勘驗筆錄
    所載：當日19時19分46秒，告訴人走回至B車駕駛座旁打開
    車門，然後彎下腰後起身關上車門，接著走到B車車尾，並
    將後車廂門打開。而於19時19分53秒至19時20分01秒，被告
    開始倒車一段距離後停住，20分02秒偏左往前開，此時告訴
    人右手持細長金屬物品從車尾右後方旁，沿著B車車身右側
    往前走，20分04秒，可見告訴人舉起右手後作勢向車揮擊。
    又被告自陳我有看到告訴人站在B 車的右前方，看到時已經
    很近，當時方向盤是要往右回正，我被告訴人的動作嚇到，
    方向盤回太多就撞到了等語（見原審交易卷二第34頁）。由
    此可知，本件事發雖屬突然，然被告倒車當時，仍可目視前
    方，當可看到前方不遠處告訴人之行止，且當時對向車道已
    有B車停放，加上告訴人在B車旁道路中央位置，欲強行通過
    ，極易發生擦撞，被告卻仍冒然加速前進，致發生本件事故
    ，其有過失甚明。是被告所辯無過失等語，要難採信。至行
    人應在劃設之人行道或靠邊行走，並不得在道路上任意奔跑
    、追逐、嬉戲或坐、臥、蹲、立、阻礙交通等行為，亦有道
    路交通安全規則第133條可明。而本案告訴人竟任意站立道
    路中央，阻礙交通，就本案事故之發生同具過失。惟被告既
    有前揭過失情形，要不得因告訴人於本案事故亦有前揭肇事
    因素，即可解免被告應負之罪責，至多僅能於量處被告刑責
    輕重時予以斟酌，附此敘明。
  ㈢原審辯護人雖為被告辯稱本件有緊急避難之適用云云，然緊
    急避難行為，須自己或他人之生命、身體、自由、財產猝遇
    危險之際，非侵害他人法益別無救護之途，為必要之條件。
    倘行為人應注意並能注意而不注意，致有一定結果之發生者
    ，則與緊急避難之法定要件顯然不符，此有最高法院73年台
    上字第1827號判決、72年台上字第7058號判決要旨可資參照
    ，亦即過失行為並無成立緊急避難之可言。又學理上之緊急
    避難，行為人主觀上需有避難意思，客觀上須具有緊急避難
    之情狀而出於「不得已」之行為。所謂「不得已」之行為，
    必須是「除此之外，別無他法」，或「只此一途，別無選擇
    」。查本件現場，因告訴人所駕B車逆向停於右側車道上，
    致剩餘空間有限，須小心緩慢前行始能通過，已如前述，被
    告倒車至定位後，已能看到告訴人在車前之行止，意識到前
    方通路狹獈，如欲前進，只能緩慢前行，其開車起步時先左
    切再往右回正，左切的目的應係期能貼近左側路邊再往前直
    行，尢其告訴人沿B車路中央前進，之後右手高舉器物站於B
    車頭之路面上，當可意識到若冒然前進，很可能會擦撞及告
    訴人身體致人受傷，此時，可選擇暫時停車，或倒車後退觀
    望等方式，並非只有冒然前進一途。依上開說明，自不符緊
    急避難之要件，不得據以阻卻違法。
  ㈣告訴人因此事故而受有肢體多處挫擦傷、雙側下肢體多處挫
    擦傷、左小腿腫脹、疑似腔室症候群等傷害乙節，有告訴人
    所提天主教輔仁大學附設醫院（下稱輔大醫院）出具之診斷
    證明書2 紙在卷可稽（見偵卷第17、19頁），且依該診斷證
    明書上之記載，告訴人係於108 年3 月5 日19時43分至輔大
    醫院急診，距案發之108 年3 月5 日19時10分許甚近，復無
    證據證明告訴人之傷勢係因其他原因所致，當可推斷上揭傷
    勢均係因本事故所造成，足認被告之過失與告訴人所受之傷
    害間有相當因果關係。又告訴人之傷勢經輔大醫院治療後已
    可日常生活工作，有該院查詢事項回覆說明在卷可參（見原
    審交易卷一第187 頁），是告訴人所受傷害尚非重大不治或
    難治，未達刑法重傷害之程度甚明。
  ㈤綜上所述，此部分事證明確，被告過失傷害犯行堪以認定，
    應予依法論科。至被告於本院請求再行勘驗行車紀錄器，惟
    本件行車紀錄器業經檢察事務官於偵查中及原審準備期日進
    行詳實勘驗，自無重複勘驗之必要，附此敘明。
三、論罪科刑：
  ㈠按行為後法律有變更者，適用行為時之法律，但行為後之法
    律有利於行為人者，適用最有利於行為人之法律，刑法第2
    條第1 項定有明文。被告行為後，刑法第284 條業於108 年
    5 月29日經總統公布修正施行，並自同年5 月31日起生效。
    修正前之刑法第284 條第1 項原規定：「因過失傷害人者，
    處6 月以下有期徒刑、拘役或5 百元以下罰金，致重傷者，
    處1 年以下有期徒刑、拘役或5 百元以下罰金。」，修正後
    之條文則為：「因過失傷害人者，處1 年以下有期徒刑、拘
    役或10萬元以下罰金；致重傷者，處3 年以下有期徒刑、拘
    役或30萬元以下罰金。」，經比較修正前後之法律，新法提
    高法定刑上限，是本案經新舊法比較之結果，應以被告行為
    時之法律即修正前之刑法第284 條第1 項對被告較為有利。
  ㈡核被告所為，係犯修正前刑法第284 條第1 項前段過失傷害
    罪。查被告於警詢及偵查中陳稱我請附近住戶報案，且行車
    紀錄器是我提供給警察的等語（見偵卷第8 、64頁），且事
    發後，被告下車走至告訴人身旁欲攙扶告訴人，並站在原地
    看著告訴人在路旁坐著並未離去等情，亦有原審行車紀錄器
    勘驗筆錄在卷可稽（見原審交易卷一第91頁），是被告於案
    發後，留在現場，對於未被發覺之犯罪，主動向處理事故之
    員警承認其係駕車肇事者，進而接受裁判，核已符合自首要
    件，應依刑法第62條前段規定，減輕其刑。
三、上訴均駁回之理由：
　㈠原審詳查後，認被告犯行明確，依修正前刑法第284條第1項
    前段，刑法第62條前段、第41條第1項前段規定，並審酌被
    告行車未注意車前狀況並隨時採取必要安全措施，致告訴人
    受有上開傷害，犯後並未坦承過失或賠償告訴人，然無法達
    成調解主要係雙方對於事發經過之認知差異甚大（告訴人認
    係殺人未遂或重傷害），被告已表明願意依肇事責任，除保
    險外再加3 萬元賠償等語（見原審交易卷一第96頁），綜合
    判斷其犯後態度；輔以告訴人所受傷害之程度，及與被告間
    就本案事故發生所佔過失情節與比例，衡酌被告並無其他前
    科，碩士畢業之智識程度、家庭經濟狀況小康、與配偶及2 
    名子女同住，有父母及子女需要其扶養之家庭生活經濟狀況
    等一切情狀，量處被告拘役三十日，如易科罰金以新台幣一
    千元折算一日。核其認事用法均無違誤，量刑亦頗適當，應
    予維持。
  ㈡檢察官上訴意旨略以：本件告訴人係為協商彼此爭端而短 暫
    站立於事發地點，並非任意站立道路中央，阻礙交通。原審
    認告訴人違反道路交通安全規則第133條規定，同具過失，
    難認妥適。又輔大醫院函覆稱告訴人經治療後已可日常生活
    工作，而認告訴人所受傷害尚非重大不治或難治，未達刑法
    重傷害之程度，固非無見。惟告訴人於案發當日即108年3月
    5日至輔大醫院急診，經診斷為肢體多處挫擦傷、雙側下肢
    體多處挫擦傷、左小腿腫脹、疑似腔室症候群等傷害，該日
    之診斷書並載明宜門診追蹤，而告訴人嗣後因此多次於輔大
    醫院骨科就診並接受手術治療，且於109年8月25日等速肌力
    檢查報告仍顯示左大腿喪失約70%肌力，需使用護具，應避
    免負重工作，需持續復健治療及運動訓練等情，有輔大醫院
    108年3月5日、同年月11日、108年6月27日及109年9月10日
    之診斷證明書附卷可證。由此足認告訴人遭被告撞擊後所受
    傷勢非微，對告訴人之日常生活及工作能力均已造成重大影
    響。原審僅認定告訴人之傷勢未達重傷程度，卻未就告訴人
    所受實際傷害程度詳加審酌，實有疏失。再者，被告雖於審
    理中稱願意依肇事責任，除保險外再加新臺幣(下同)3萬元
    賠償告訴人等語；但被告同時亦稱保險公司也認為是告訴人
    要打伊，所以沒辦法直接賠償等語。由此足見保險公司係因
    被告仍堅稱自己就告訴人之傷害並無任何過失，才無法基於
    保險契約理賠。據此，原審竟以此認被告有賠償意願，實有
    違誤。且被告始終否認犯行，先稱自己並無過失，後又主張
    緊急避難等語，而將所有責任推卸至告訴人身上，至今未曾
    主動與告訴人商討和解賠償之事宜，犯後態度實難認良好云
    云。被告上訴，則仍執陳詞，否認有何過失責任云云。惟依
    上開勘驗筆錄可知，本件事故發生於新莊市區，時間在初夜
    時分，二人爭執期間甚短，即有一部汽車、一部機車通過該
    路段，交通尚屬繁忙，告訴人站立路中央，不論時間久暫，
    均足以妨害交通，若其能依規定靠邊行走，衡情自不會遭被
    告開車擦撞甚明。又原審判決於理由三、㈢已述明，被告犯
    後並未坦承過失或賠償告訴人，主要係雙方對於事發經過之
    認知差異甚大，被告已表明願意依肇事責任，除保險外再加
    3 萬元賠償，綜合判斷其犯後態度；輔以告訴人所受傷害之
    程度，及與被告間就本案事故發生所佔過失情節與比例，據
    以量刑等語，足認並無漏未審酌告訴人傷勢及犯後態度之情
    事。被告於本院審理時，亦供稱：不是我不和解，調解4、5
    次我都有到，告訴人只有1次到等語，核與卷內調解事件報
    告書相符，被告做無罪抗辯，乃其訴訟防禦權之正當行使，
    均不能遽指為犯後態度不佳。至被告於本件事故確有過失，
    亦詳論如上，所辯並不可採。從而，檢察官及被告上訴，核
    均無理由，應予駁回。
據上論斷，應依刑事訴訟法第368條，判決如主文。
本案經檢察官楊婉鈺提起公訴，檢察官李淑珺提起上訴，檢察官
朱婉綺到庭執行職務。
中　　華　　民　　國　　110 　年　　9  　月　　16 　　日
                  刑事第八庭  審判長法　官  陳世宗
                                    法　官  呂寧莉
                                    法　官  吳勇毅
以上正本證明與原本無異。
不得上訴。
                                    書記官  蔡慧娟
中　　華　　民　　國　　110 　年　　9 　　月　　16　　日
附錄：本案論罪科刑法條全文　
修正前刑法第284條
因過失傷害人者，處六月以下有期徒刑、拘役或五百元以下罰金
，致重傷者，處一年以下有期徒刑、拘役或五百元以下罰金。
從事業務之人，因業務上之過失傷害人者，處一年以下有期徒刑
、拘役或一千元以下罰金，致重傷者，處三年以下有期徒刑、拘
役或二千元以下罰金。